【裁判字號】    88,上,90
【裁判日期】    890125
【裁判案由】    返還土地
【裁判全文】
臺灣高等法院臺南分院民事判決  八十八年度上字第九十號  Ｊ
      上  訴  人
      即被上訴人  丙○○○
      被上訴人    甲  ○  ○
      右二人共同
      訴訟代理人  何  永  福  律師
      被上訴人
      即上訴人    乙○○○    .
      訴訟代理人  嚴  庚  辰  律師
                  李  慧  千  律師
右當事人間請求返還土地事件，上訴人對於臺灣嘉義地方法院中華民國八十七年十一
月十六日八十七年重訴字第二號第一審判決提起上訴，本院判決如左：
      主      文
原判決命上訴人乙○○○將坐落嘉義縣水上鄉○○○段柳林小段六五地號、地目田
面積○‧三八八四公頃之土地回復原狀，交還被上訴人甲○○部分、及該部分假執行
聲請、併訴訟費用之裁判均廢棄。
右廢棄部分，被上訴人甲○○在第一審之訴及假執行之聲請駁回。
上訴人丙○○○之上訴駁回。
第一、二審訴訟費用，由被上訴人甲○○、上訴人丙○○○負擔。
      事      實
甲、上訴人丙○○○、被上訴人甲○○方面：
一、聲明：求為判決：
    上訴人丙○○○部分：I原審判決廢棄。II被上訴人應將坐落嘉義縣水上鄉○○
    ○段柳林小段一○七地號、地目田、面積○‧二五○五公頃之土地回復原狀並交
    還予上訴人丙○○○。
    被上訴人甲○○部分：上訴駁回。
二、陳述：除與原判決記載相同者引用外，補稱：
  上訴人丙○○○部分：
  １查上訴人於民國八十七年十二月七日已將戶籍遷入嘉義縣水上鄉內溪村三鄰內溪
    洲十七號長子甲○○之戶內，並且將住所亦遷移至該處與長子同住，依原審勘驗
    甲○○之住處，距離系爭耕地只有五分鐘車程，且上訴人現在既與甲○○同住，
    而甲○○既能自行開車，母子兩人之耕地亦剛好毗鄰，故甲○○欲前往其所有之
    耕地耕作時，即可一起載同上訴人前往系爭耕地耕作，上訴人實已不須僱工耕作
    ，即能自任耕作收割。質言之，原審法院認為上訴人不能自任耕作之障礙，於今
    已完全排除之。
２次查上訴人與配偶黃進瑞二人，於民國八十六年全年之所得僅為新台幣（下同）
    六萬八千五百六十九元，遠低於該年度每人之基本消費支出十九萬四千三百六十
    元，由此可証上訴人所有之收益，顯然不足以維持一家夫妻二人之生活甚明。
  ３末查被上訴人與其子黃大川，黃龍川居設在同一戶籍，且自八十三年度開始，被
    上訴人即由黃大川扶養，黃大川在八十三年度全年所得額為六十萬三千二百零八
    元，八十五年度黃大川全年所得額為八十七萬六千五百八十五元，八十六年度黃
    龍川全年所得額為四十一萬一千元，黃大川為六十萬五千零五十九元，被上訴人
    之二子全年所得額合計為一百餘萬元，被上訴人既為黃大川所扶養，而被上訴人
    名下又有坐落於嘉義縣水上鄉○○段柳林小段一二七號，一四七號及一四八號三
    筆土地可供耕作，故被上訴人返還系爭耕地，根本不致使被上訴人之生活失其依
    據。
  被上訴人甲○○答辯部分：
  １伊八十四年度全年所得為三萬一千七百九十七元，八十五年度全年所得為一萬零
    八百零五元、八十六年度全年所得為五千零二十元。
  ２甲○○名下所擁有位於高雄市○○路十七號之房地，依國稅局認定之價值為一百
    七十三萬九千一百九十二元，市價亦僅三百餘萬元，被告指稱有一千五百萬元以
    上，顯然不實。
  ３依被上訴人八十七年十一月十日在原審所檢呈借款餘額証明書，可資証明被上訴
    人甲○○目前仍積欠台灣銀行借款一百三十六萬四千二百七十七元，故甲○○實
    有必要收回系爭田地，用以耕種而維持生計。
４被上訴人正值壯年，畢業於嘉義農專，具有農業知識，又有自耕能力，足堪自任
    耕作。
  ５上訴人於八十六年四月間向水上農會所借貸一五○萬元，並非用於耕種田地。蓋
    如用於耕種田地，不可能立即在八十六年五月八日一次提領一百萬元，在八十六
    年五月二十日又提領五十萬元，另依水上農會就上訴人名下所提供柳林小段一四
    八地號耕地所估市價有七百三十一萬七千元，如再以上訴人所擁有另外兩筆田地
    與所居住之房地計算，上訴人所擁有之不動產價值在一千五百萬元以上。
  ６上訴人與其子黃大川、黃龍川居設在同一戶籍，自八十三年度開始，由黃大川扶
    養，黃大川在八十三年度全年所得額為六十萬三千二百零八元，八十五年度黃大
    川全年所得額為八十七萬六千五百八十五元、八十六年度黃龍川全年所得額為四
    十一萬一千元、黃大川為六十萬五千零五十九元、兩兄弟全計所得額為一百餘萬
    元，上訴人既為黃大川所扶養，而上訴人名下又有三筆田地可供耕種，上訴人主
    張有一筆土地係他人所託管，完全不實。故上訴人返還系爭土地，根本不影響其
    生計，原審就此部分判決被上訴人勝訴，並無違誤。
三、證據：除援用第一審所提證據外，補提土地記簿謄本、戶籍謄本、健康報告表各
    一件、相片四張為證，及聲請調閱卷，並聲請訊問証人江馮梅枝。
乙、上訴人即被上訴人乙○○○方面：
一、聲明：I求為判決駁回丙○○○之上訴。II原判決不利上訴人部份廢棄。II右廢
    棄部份，被上訴人甲○○在第一審之訴及假執行聲請均駁回。
二、陳述：除與原判決記載相同者，予以引用外，補稱：
  １查耕地三七五減租條例第十九條第一項第二款、第三款規定「出租人若有以下情
    形不得收回自耕。出租人所有收益足以維持一家生活者。出租人因收回耕地，致
    承租人失其家庭生活依據者」。本件出租人甲○○目前因買受股票每年均分得為
    數不少之股利，且其每年之利息收入亦頗豐，尤有進者，甲○○已自認有一棟位
    於高雄市○○路十七號之店舖，依當地市價超過一千五百萬元以上，若將店舖出
    租每月之房租收入亦超過四萬元，而甲○○雖未出租而自行開設漢堡店，顯然甲
    ○○自行開店之收益必超過出租之所得，故甲○○目前所有之收益，顯足以維持
    一家之生活，依前開法條規定，被上訴人甲○○不得主張收回自耕。
２次查上訴人乙○○○之配偶黃水萍於七十一年五月二十一日去世，上訴人一人需
    獨力撫育三名兒子，家境相當清苦，若無靠著向被上訴人所承租之土地耕種維生
    ，生活必陷入困境。上訴人長子黃大川早已離家赴北部工作，並未撫養上訴人，
    次子黃龍川已結婚並育有一女，需自行負起養家責任。三子黃永川未與上訴人同
    住且無工作更未支付上訴人生活費，而次子黃龍川在八十五年度與其配偶綜合所
    得僅四十萬元，光是維持其一家之生活尚有不足，焉有撫養上訴人之能力？上訴
    人在八十五年則無收入，雖有利息所得亦不過數千元，反因先前對外負債，而向
    水上鄉農會借款一百五十萬元，目前仍無能力清償。上訴人係一寡婦，雖有三位
    兒子，然兒子不孝在社會上相當普遍，實不能以上訴人有三位兒子即認上訴人足
    以維持生活，上訴人目前僅靠耕種向被上訴人承租之土地維生，別無其他收入，
    倘遭被上訴人收回耕地，生活必陷絕境，故依前揭條例規定，被上訴人自不得主
    張收回耕地。
  ３再查耕地三七五減租條例第十九條第一項第三款之立法目的在保障佃農，於租約
    期滿時不致因出租人收回耕地，嚴重影響其家庭生活及生存權利。故推計承租人
    之生活費用，須斟酌各別農家具體收支情形或其他特殊狀況，諸如必要之醫療及
    保險相關費用之支出等實際所生困窘狀況，均應加以考量，此有大法官會議釋字
    第四二二號解釋可稽。上訴人目前向水上鄉農會借貸一百五十萬元，除了耕種上
    訴人之土地收益外別無其他收入，依本條款之立法目的及前開大法官會議解釋意
    旨被上訴人顯不得收回自耕。再者被上訴人一向定居在高雄市○○路十七號，直
    至八十四年間，為求收回所出租之耕地，經高人指點後，始在八十四年五月九日
    將戶籍遷入水上鄉內溪村內溪洲十七號，並接著在八十四年八月十四日委任林永
    頌律師發函上訴人表示欲終止租約，然設戶籍於水上鄉並不代表有以水上鄉為永
    久住所之意，被上訴人顯係為提起本件訴訟製造其已住居在耕地附近之假象。事
    實上被上訴人甲○○之配偶及兒女，仍設籍在高雄未返回水上鄉居住，眷屬均住
    在高雄，生活重心自然亦在高雄，實難認被上訴人甲○○有設定住所於水上鄉之
    可能，被上訴人一再辯稱伊土地收回後要自任耕作，並將戶籍積極遷回嘉義縣，
    惟查被上訴人等之生活重心早已移至高雄，此亦為被上訴人所自承，則伊等豈有
    可能再回嘉義自任耕作，再查被上訴人所有坐落同地段一○二、一○三、一○四
    號土地，於收回前亦為上訴人所耕作，惟為被上訴人丙○○○收回後，即出售與
    第三人圖利，有已提出之土地登記簿謄本三件可稽，是被上訴人根本無自任耕作
    之意思，收回土地只冀轉售圖利。
  ４被上訴人抗辯上訴人名下尚擁有坐落水上鄉○○段柳林小段一二七、一四七、一
    四八號土地，惟其中有部分土地係姪女黃子芸姊妹所有之土地，僅係暫時登記在
    上訴人名下之事實，有上訴人提出戶籍謄本、繼承系統表及土地登記簿謄本可稽
    。蓋：黃輝雄之生父黃水池與上訴人乙○○○之夫黃水萍係親兄弟，惟黃輝雄未
    滿週歲之際，其父親黃水池即已去世。因此，黃貞（上訴人之公公）分配財產之
    時即暫將土地全部登記在黃水萍名下，而黃水萍去世後，則將所有土地分成二份
    ，一份登記在上訴人之子黃永川等三兄弟名下，一份暫登記於上訴人名下，俟黃
    子芸姊妹成年後再辦移轉登記，此為親人間均知之事。然此一期間內，登記於上
    訴人名下土地亦暫由上訴人管理，是上訴人名下土地並非均屬上訴人所有。
  ５本件被上訴人在起訴狀及八十四年八月十四日委任林永頌律師發函上訴人均稱：
  「兩造租約在八十三年底已終止」，惟上訴人在八十四年間仍繼續耕作且繳納租
    金，倘依原審所認定「本件屬不定期耕地租賃契約，亦應適用定期耕地租約期間
    不得少於六年之規定」，則本件耕地租約需至八十九年年底始屆滿，亦即需到八
    十九年年底之後被上訴人始有權主張欲收回自耕終止租約（是否符合收回自耕之
    理由應依起訴當時而定），蓋在八十四年八月間被上訴人始委託律師發函表示欲
    終止租約，惟上訴人在八十四年年底仍有繼續耕作之事實，應認為不定期限租賃
    契約仍繼續存在。被上訴人不得提起本件訴訟。
  ６水上鄉○○○段柳林小段一四八號土地，係上訴人繼承所得，因欠錢向訴外人黃
    文貴借款，為擔保乃暫將時過戶於黃文貴名下，七十八年間上訴人向水上鄉農會
    借款四十萬元還債後，黃文貴乃將土地再過戶還伊，因農地過戶不用繳納增值稅
    ，故以買賣名義辦理。上訴人指稱伊有資力購地，並非事實。
三、證據：除援用第一審所提證據外，補提相片五張、土地登記簿謄本五份、繼承系
    統表、戶籍謄本一件、聲請訊問証人李貴生、黃子芸、蔡玉玲、黃文貴。
      理      由
一、上訴人丙○○○主張坐落嘉義縣水上鄉○○○段柳林小段一○七號土地為其所有
    ，被上訴人甲○○主張同小段六十五號土地為其所有（以下均簡稱系爭土地），
    於民國六十二年間，由上訴人丙○○○之婆婆即被上訴人甲○○之祖母黃陳語代
    理，將系爭二筆土地出租予上訴人即被上訴人乙○○○耕作，惟未訂立書面契約
    。至八十一年間，上訴人丙○○○等委任黃陳語向上訴人即被上訴人乙○○○表
    示終止租約，請求返還耕地，經乙○○○央求，方同意延緩二年終止租約，並
    免繳租金，詎上訴人即被上訴人乙○○○至八十三年底，拒絕返還系爭土地，伊
    乃向嘉義縣水上鄉公所租佃爭議員委員會聲請調解，因兩造間未訂立書面租賃契
    約，不被受理，伊依民法第七百六十七條之規定，自得請求排除侵害，且契約在
    八十六年十二月三十一日亦已到期，伊自八十一年間即無工作，且有自耕能力，
    有收回自耕之必要，而被上訴人即上訴人乙○○○有子女三人扶養，且另有三筆
    土地，縱伊收回耕地，亦不致影響生活，伊依耕地三七五減租條例第十九條規定
    ，亦可收回自耕，爰求為判決命上訴人即被上訴人乙○○○將土地回復原狀後，
    交還土地等情。上訴人即被上訴人乙○○○則以：兩造間之耕地租賃關係於四、
    五十年前即已存在，伊並未與上訴人丙○○○等合意自八十三年底終止租約；且
    伊八十四年間向法院提存之八十二年及八十三年之租金，上訴人丙○○○等已領
    取，伊亦按期繳納租金，兩造間之租賃關係尚未終止，再者伊係一老嫗，負債一
    百五十萬元，所有之土地僅二筆，面積不大，若系爭土地被收回，將無法維持生
    活，上訴人丙○○○已七十多歲，且居住嘉義市，而被上訴人甲○○長期居住高
    雄，因欲提起訴訟始設籍水上鄉，二人並無實際耕作能力，又分別有不動產，市
    價千萬元以上，且經營生意，何能收回土地等語，資以抗辯。
二、上訴人丙○○○主張系爭一○七號土地為其所有，被上訴人甲○○主張系爭六十
    五號土地為其所有，出租予上訴人即被上訴人乙○○○耕作，未訂立書面契約，
    伊於八十六年九月間向嘉義縣水上鄉公所租佃爭議員委員會聲請調解，遭該所以
    「兩造間所耕地租賃未訂立書面，礙難進行調解」為由，駁回其聲請之事實，業
    據提出土地登記簿謄本二件、嘉義縣水上鄉公所函文一件為證，且為上訴人即被
    上訴人乙○○○所不爭執，此部分主張，堪信為真實。
三、茲兩造以前開情詞互辯，是本件所應審究者，乃兩造間租賃契約是否係不定期契
    約？若非不定期契約，而係定期契約，則契約是否已到期，上訴人丙○○○、被
    上訴人甲○○可否收回自耕？
  １按耕地租賃有無不定期限者，學說間通說認為因耕地三七五減租條例第五條規定
    「耕地租佃期間，不得少於六年。」，故已無不定期租賃之存在（楊與齡，耕地
    三七五減租條例實用，第五十一頁、吳啟賓，租賃法論）。而實務上，依最高法
    院七十七年八月十六日第十四次民事庭決議之意見，甲說：耕地租賃於租期屆滿
    後，承租人仍為耕地之耕作收益，而出租人不即表示反對之意思者，依耕地三七
    五減租條例第一條適用民法第四百五十一條之規定，視為以不定期限繼續契約。
    乙說則認為耕地租賃依耕地三七五減租條例第五條、第六條之規定觀之，必為定
    期租賃而無不定期租賃，其於原契約期滿後因出租人未收回耕地而繼續租賃者亦
    同。決議為：依本院四十七年台上字第一五六八號判例要旨，就其全文觀察，甲
    、乙兩說並無抵觸。觀其意旨，即認耕地租賃必為定期租賃。此係實務上目前之
    通說（七十七年台上字第九二五號、七十八年台上字第五八九號判決，載民事判
    決發回更審要旨第五輯、八十一年台上字第二二二○號判決，載民事裁判發回更
    審要旨，第七輯），查系爭土地係農地，且被上訴人係承租作為耕作之用，則依
    上說明，兩造間就系爭二筆土地之租賃，即無成立不定期租賃之可能。上訴人丙
    ○○○等主張系爭租賃係不定期租賃，伊已於八十六年七月二十六日、八十七年
    三月十二日二次發函終止租約，乙○○○已收受函件，契約已終止云云，自非可
    取。
  ２本件上訴人丙○○○、被上訴人甲○○雖主張系爭二筆土地，兩造曾達成於八十
    三年終止契約、免收乙○○○二年租金之合意，但為上訴人乙○○○所否認，被
    上訴人甲○○、上訴人丙○○○既無法舉證証明有合意終止契約之情事，此部分
    其主張，即非可採信。
四、次按耕地租約期滿時，有  (一)出租人不能自任耕作者。(二)出租人所有收益足
    以維持一家生活者。(三)出租人因收回耕地，致承租人失其家庭生活依據情形之
    一者，出租人不得收回自耕，耕地三七五減租條例第十九條第一項定有明文。本
    件兩造間之耕地租賃既係定期租賃，則若租期屆滿時，並無本條各款所列不得收
    回自耕之事由，則上訴人丙○○○、被上訴人甲○○即得請求乙○○○返還系爭
    土地。查：
  １上訴人丙○○○等固主張系爭耕地租約係於六十二年間始成立，並舉証人江馮梅
    枝為証，江馮梅枝亦為其有利証言，証稱「系爭土地重劃過後二年，甲○○有將
    土地讓我耕作二年，二年後就還他，耕作前地是他們自己耕作，當時乙○○○沒
    有耕作」「系爭土地是六十年間重劃的」「他們自己作到六十年、重劃過二年後
    才給我耕作」等語（八十八年五月十七日筆錄），但查系爭農地係五十八年間重
    劃，此有土地登記簿謄本之記載可按（原審卷第六頁以下），是証人之陳述，就
    本件重要爭點有嚴重之錯誤，尚不足採信。反之，上訴人即被上訴人乙○○○主
    張系爭耕地係自其公公時即已耕作，伊已嫁入黃家三十七年」「聽公公說過，在
    我嫁過來前，証人江馮梅枝做過半年，等於一季而己」，而証人黃茂德則証稱「
    伊之田地與乙○○○之承租地隔一條農路」「我做小孩時他們就作二筆，以前先
    見他婆婆在耕作，後來兒子（應係婆婆之子）耕作，兒子（指黃水萍）車禍死後
    ，就由媳婦（即上訴人乙○○○）在做」「我國小時就看到乙○○○在作，沒有
    看過甲○○在耕作」「我是三十八年次，當小孩時就開始耕作，除當兵三年外，
    一直從事農作」（八十八年九月十六日筆錄），核與証人黃文貴所証述「這二筆
    土地，印象中都是乙○○○之公公在耕作，再交給他兒子耕作」「我的地與系爭
    地約一百公尺」情節大致相符，雖被上訴人甲○○之父即上訴人丙○○○之夫黃
    進瑞証稱「系爭二筆土地，其子（即甲○○）種甘蔗交給糖廠」「五十八年買過
    來，六十年重劃，六十年作到六十二年，才交給乙○○○作」（八十八年五月三
    十一日筆錄），惟查：黃文貴於同日亦証稱「甲○○他種甘蔗的田是另一筆土地
    ，不是系爭六十五號、一○七號，黃進瑞是在化學工廠做事、都住在宿舍裡」（
    八十八年五月三十一日筆錄），參酌黃進瑞自承自民國三十七年即在中油公司工
    作，四十五年即住進宿舍，以其所住宿舍在嘉義市，原審勘驗其宿舍至耕地結果
    ，汽車車程須時十一分鐘，在六十年前後，交通不便路況不佳之時，何能下班後
    再回家幫忙，是其所自承「該田地係由其母親、太太耕作，下班後回家幫忙」云
    云，係迴護其子及妻之詞，不足採信。應以証人黃文貴、黃茂德所證述：「民國
    五十年前後，即係由乙○○○之公公及夫等在耕作」，較為可信。惟就確切耕作
    時間，因乙○○○亦無法舉証証明，改無從判斷。
  ２本件系爭兩筆土地兩造間何時成立租賃契約，既無法正確判斷，原審以上訴人丙
    ○○○主張之六十二年作為起算租期之始點，並以每六年一期計算，得出八十六
    年十二月底租期屆滿之結論，尚不足取。而上訴人乙○○○以主張上訴人甲○○
    等於起訴狀所主張之八十三年終止租約，其後甲○○收受八十四年租金，乙○○
    ○繼續耕作，則視為不定期限租賃，依判解學說見解，成立六年租約，則其租期
    應至八十九年底始屆滿，依前開有關租約始期之說明，亦非有據。惟租期屆滿，
    出租人於一定條件下得收回耕地之要件事實，係積極事實，依民事訴訟法第二百
    七十七條規定，主張有利於己之事實者，負舉証責任，故租賃屆滿之事實，應由
    被上訴人甲○○、上訴人丙○○○負舉証之責，其既未能証明兩造間耕地租賃之
    租期已屆滿，則其本此規定請求收回自耕，即非有據。
  ３退言之，縱認上訴人丙○○○、被上訴人甲○○主張之租期係六十二年起算，至
    八十六年年底屆滿乙節，為可採，則應再審究者，乃其等有無不能收回之消極事
    由？
    I就上訴人丙○○○部分：
      按(1)耕地三七五減租條例第十九條第一項第一款所謂不能自任耕作，係屬事實
      認定問題，不僅指無耕作能力而須雇工耕作者而言，即出租人之住居所與耕地
      距離過遠，依日常經驗，不能自任耕耘收割者，亦包括在內。苟已不能自任耕
      作，則關於出租人收益是否不足維持一家生活，及收回後是否不致使承租人失
      其家庭生活依據，要非所問。最高法院著有五十一年台上字第五八二號、五十
      二年台上字第八三四號判例。(2)查上訴人丙○○○係民國十六年九月二十四日
      生，有其提出之身分證正、反面影本附卷可稽，為已滿七十二歲之高齡婦女，
      以農業耕作勞動較諸其他一般工作而言，更須花費體力，且其工作地點係田間
      ，更有日曬雨淋之苦，而一般勞工，法律規定年滿六十歲者強制退休，公務人
      員則年滿六十五歲亦同，是依其年歲、體力而言，早已不適合從事農事勞動，
      再者，上訴人之夫自三十七年起，即在中油公司工作，四十五年間起即住進嘉
      義市國光新村之宿舍，而上訴人亦隨同住在嘉義宿舍內，迄今四十多年來未曾
      從事農業勞作之人，且早已與夫同享退休之樂者，豈有可能從事既費勞力、又
      已四十多年未有從事經驗，且收益又微簿之工作？況且，上訴人於原審審理時
      ，仍與其未居住於嘉義市之國光新村宿舍內，，；；月原審實際勘驗系爭田地
      至其住處，車程約十餘分鐘，且早已逾十五公里，以其住所距田地現場路程觀
      之，亦見其無法自任耕作，是其雖然身分証上載有「自耕農」三字，但自起訴
      迄今，始終無法取得水上鄉公所核發之系爭自耕能力証明，顯見其所述，伊有
      自耕能力云云，不足採取。至其於原審判決其敗訴後之八十七年十二月七日，
      將戶籍遷入嘉義縣水上鄉內溪村內溪洲甲○○住戶內，實係臨訟所為，而其所
      提出之柯英杰診所生化檢驗報告，亦僅足以証明其一般身體情況尚可而已，均
      並不足以改變其上開無法自任耕作系爭田地之事實。末查上訴人前於六十三、
      四年間，亦曾以自耕為理由，經被上訴人乙○○○同意，收回同地段一○二、
      一○三、一○四號三筆土地，但於不久（六十六年）之後，旋即出售與他人，
      此有乙○○○所提出之土地謄本三件之記載可按，即上訴人丙○○○亦自認無
      訛，雖以當時需款孔急不得不出售云云為辯（八十八年四月二十九日筆錄），
      但其所辯，按諸上開各項說明，顯係託詞，是綜上所述，上訴人並無耕作系爭
      一○七號土地之能力，其請求收回，自屬於法無據。
    II被上訴人甲○○部分：
      被上訴人甲○○係民國○○○年○月○○日生，身分證上職業欄內載有「自耕
      農」三字，且畢業於嘉義高農，此固有身分證正、反面及畢業證書影本附卷（
      原審卷一二頁）可稽，惟查農校畢業，並不當然即有耕作之能力，仍須依其畢
      業後是否從事相關之農事工作而認定。查被上訴人甲○○自五十六年六月自學
      校畢業後，並未從事農業勞動（依其主張曾耕作二年，但事實上並無此事實，
      已見前述），其早年即南下在高雄加工區工作，迄至七十八年工廠關閉為止，
      均係從事工業方面之工作，且全家生活重心均在高雄，八十一年間起與妻在高
      雄市○○路有店面一間，從事早點買賣，此為甲○○所自承，按早點之買賣，
      均係應付短時間急迫性之上學上班者之所需，必須多些人手始足勝任，而甲○
      ○之子女均在外求學（一位就讀成大、一位就讀護專），自不可能幫忙家裡，
      則必須由甲○○與妻共同處理，否則如何應付此種快速要求，此亦係一般早點
      買賣業或小吃業之共同現象，即由家裡大小全家共同經營，是其所辯僅其妻一
      人在作早點買賣云云，係避重就輕之詞，不足採取。則以其離校三十年來，完
      全未從事農事工作之人，近六、七年來，則夫妻共同從事早點業買賣之工作，
      且長期與妻及子女居住高雄市之人，豈有可能僅為耕作區區○‧三八八四公頃
      之田地，而定居於偏僻鄉間遠離妻女？，況如前所述，以今日農業收入如此微
      薄，被上訴人又非長期從事農業之人，且生活重心完全在高雄，若收回自耕，
      自不可能兩地奔波，勢必需僱人代為耕作，以今日工資之費用頗高，則其所得
      反比支出為小，又豈係符合經濟效益之事，參酌被上訴人之住所始終係在高雄
      ，其戶籍係於八十四年五月間，始自高雄市遷入水上鄉內溪村，於遷入不久，
      即委託律師發函要求收回即明，是其設籍於水上鄉內溪村，無非為達其收回系
      爭田地而為，事甚灼然。其人既係遠在高雄經商，依日常經驗，即無耕作系爭
      田地之能力。綜上所述，被上訴人甲○○就系爭六十五號農地，並無自任耕作
      之能力，不因其形式上取得水上鄉公所發給之証明，而受有利之認定。從而，
      其請求收回自耕，為無理由。
    III又上訴人丙○○○、被上訴人甲○○既均無自任耕作系爭二筆田地之能力，則
      其等收入是否足以維持一家生活，承租人是否不致失其家庭生活依據，即無審
      究必要。則其餘兩造分別所舉各項報稅、不動產相片、貸款証據，均與本件判
      決不生影響，不予一一論述，併此說明。
五、從而，被上訴人甲○○、上訴人丙○○○本於耕地三七五減租條例第十九條之規
    定，主張收回耕地，請求上訴人即被上訴人乙○○○將系爭二筆田地回復原狀後
    ，交還土地，均為無理由，不應准許。其假執行之聲請亦失所附麗，應併予駁回
    。原審就被上訴人甲○○請求部分，准其所請，判命上訴人乙○○○回復原狀交
    還土地，並為假執行之宣告，自有未洽。上訴意旨指摘原判決不當，求予廢棄改
    判，為有理由。應由本院予以廢棄改判如主文第二項所示。至丙○○○部分，原
    審駁回其請求及假執行之聲請，於法並無不合，上訴人丙○○○上訴，求為廢棄
    改判，為無理由，應駁回其上訴。
六、據上論結，本件上訴人乙○○○上訴為有理由，上訴人丙○○○之上訴為無理由
    ，依民事訴訟法第四百五十條、四百四十九條第一項、第七十八條、第八十五條
    第一項，判決如主文。
中      華      民      國    八十九    年      一      月    二十五    日
                                    臺灣高等法院臺南分院民事第四庭
~B1審判長法官  黃    崑    宗
~B2      法官  張    世    展
~B3      法官  吳    上    康
右為正本係照原本作成。
如對本判決上訴，須於判決送達後二十日內向本院提出上訴狀，其未表明上訴理由者
，應於上訴後二十日內向本院提出上訴理由書。
中      華      民      國    八十九    年      一      月    二十七    日
~B法院書記官  洪    雅    美


司法院資訊處製作；財團法人民間司法改革基金會備份。
